最高法院刑事判決　　　　　　　　　　　　　　　九十一年度台上字第三二二三號
　　上　訴　人　台灣高等法院花蓮分院檢察署檢察官
　　被　　　告　甲○○
右上訴人因被告貪污案件，不服台灣高等法院花蓮分院中華民國九十一年二月四日第
二審更審判決（九十年度上更(一)字第八五號，起訴案號：台灣台東地方法院檢察署八
十九年度偵字第一五二三號），提起上訴，本院判決如左：
    主  文
原判決撤銷，發回台灣高等法院花蓮分院。
    理  由
本件原判決以公訴意旨略以：被告甲○○自民國八十一年七月十六日起，擔任行政院
國軍退除役官兵輔導委員會（以下簡稱退輔會）所屬馬蘭榮譽國民之家（以下簡稱馬
蘭榮家）會計主任，為依據法令從事公務之人員。緣於八十一年八月十九日，馬蘭榮
家主任酈仲棟之妻、女至台東遊覽，馬蘭榮家輔導室主任趙必均發起餐會宴飲，秘書
室主任陳超平即命該榮家輔導員劉效穆先至飯店訂定酒席以便招待。同月二十日晚上
，酈仲棟帶其家人並偕同被告、陳超平、趙必均、人事主任朱國輝、政風室主任董群
美、保健組組長周國器、秘書張彥和、堂長張肇發、高正茂、楊夫人、徐大楞、蘇進
南等人，至劉效穆預訂之台東市錦江春大飯店聚餐，花費共新台幣（下同）一萬零二
十元。同月二十二日，酈仲棟及其家人，又與陳淑風、彭素珠、顏翠玲、吳秀鳳、王
貴紅、鍾美鳳、鄭葉貞、張台玲、吳月珠、管路明、彭雲嬌、林杏娥、陳美玉、鄭淑
慧、陳鳳麗、黃耀金等女性職員，同至該飯店聚餐，花費八千零六十元。該二次酒席
費用均由劉效穆以私款墊付結帳，並由該飯店開立統一發票二張（其中一萬零二十元
之發票誤載日期為八十一年八月二十一日）。詎被告明知上述花費並非榮家賓客來訪
誤餐所支出之費用，竟為顧及該榮家單位之和諧，與酈仲棟、陳超平及劉效穆共同基
於對於主管之事務直接圖利登載不實之共同犯意聯絡，於同月二十四日，由劉效穆一
次擬具：陳請核銷賓客來訪誤餐費，總計一萬零二十元及八千零六十元之簽呈各一份
，並檢附上開發票，分別由陳超平核章及被告會稿，會稿時由不知情之會計佐理員潘
立簽註「擬由福利金管理總務費支出」之旨，再呈由酈仲棟批示認可後，劉效穆即將
發票附著在馬蘭榮家粘貼憑證用紙上，報請核支並於經手欄蓋職章，報支取回所墊之
款項，上開二張粘貼憑證用紙上，除由不知情之稽核夏懋修在憑證審核欄蓋章外，陳
超平、被告及酈仲棟則依次在驗收或證明（包括組室主管欄）、會計主任及機關長官
等欄上，蓋用職章藉以核銷，而對於主管之事務直接圖利會餐之人，嗣於當月結束時
，再由不知情之其他會計室人員依規定將上述不實之簽呈及憑證送陳退輔會，足以生
損害於馬蘭榮家及退輔會，因認被告涉犯八十一年七月十七日修正公布施行之貪污治
罪條例第六條第一項第四款之圖利罪及刑法第二百十六條行使第二百十三條之公務員
登載不實文書罪嫌。惟經審理結果，不能證明被告犯罪，因而撤銷第一審科刑之判決
，改判諭知被告無罪，固非無見。
惟查(一)、審理事實之法院，對於案內證據，除認為不必要者外，均應詳為調查，期能
發現真實。苟與待證事實有重要關係，在客觀上認為應行調查之證據，而未依法加以
調查，或已調查而未調查明白，即與證據未經調查無異，均難遽為被告有利或不利之
認定。原判決以被告到職僅月餘，對於本件之聚餐費，是否得以員工福利金核銷，根
本不曾瞭解，且承辦福利金之主管人員潘立又告知可循往例辦理，因認被告於會簽時
，並無圖利他人及登載不實公文書之故意，而為被告無罪判決理由之一。然查證人管
路明於原審證稱：「當時我是管理經費帳目的，我當時有向主任甲○○說這經費帳目
這樣不能報銷，當時主任有問潘立，潘立有說可以這樣報。」（原審法院上更(一)卷第
二十頁）。上訴人於酈仲棟等人貪污案第一審調查中作證時亦供稱：「本件簽呈沒有
填誤餐費報告表，本來貴賓來訪與誤餐費是不同，貴賓來訪應先簽呈，本件事實也知
是以賓客來訪名義聲請，收據是寫便餐，而且事實已造成，為單位和諧，所以由潘麗
（立）擬由福利金管理總務費支出。」（八十九年度偵字第一五二三號影印卷）各等
語。如果非虛，則上訴人所謂：事實已造成，為單位和諧，所以由潘立擬由福利金管
理總務費支出時，是否已知該餐費不得以員工福利金核銷？於管路明與潘立二人之說
詞不同時，何以不調閱相關法令規定，查明是否可以員工福利金核銷，即准予報支，
均有欠明瞭而待究明。此因攸關上訴人有無圖利及登載不實公文書之故意，乃原判決
竟未詳予調查釐清，遽為判決，尚嫌速斷。(二)、原判決以福利經費係榮家之榮民養雞
、鴨、種菜等所得經費，並非政府經費，如何支用由其自定行政內規規範之，所以支
用情形根本不必簽呈送陳退輔會，因認公訴人認上訴人將上述不實之簽呈及憑證送陳
退輔會，足以生損害於馬蘭榮家及退輔會，似有誤會，而為上訴人無罪判決另一理由
。微論上述所謂福利經費之支用由其自定行政內規規範之，支用情形根本不必送陳退
輔會。究竟有何依據，上訴人何以仍將本件核銷情形陳報退輔會，原判決未詳予說明
，已有未洽。且依卷附行政院國軍退除役官兵輔導委員會附屬機構榮民員工福利委員
會設置要點十二規定：各機構福利事業結算盈餘分配標準：(一)、公積金百分之十，除
規定彌補虧損外，專供發展榮民員工福利事業週轉資金，不得移作他用。(二)、其餘百
分之九十由福利會自行斟酌分配，其使用項目如左：1.生活必需品之補助。2.辦理福
利事業工作人員之獎勵。3.免費服務項目。4.文康活動。5.文康用具及設施。6.福利
事業生財用具及設施。7.生活互助。8.補貼榮民員工儲金保險。9.急難救助（八十九
年度偵字第一五二三號卷第五十頁至五十二頁）。準此，則關於福利經費之支用，是
否全由榮家自定行政內規規範而不受限制，前述餐費是否合於上開得使用之項目，亦
非全無疑義而待查究明白，原判決對此亦未詳予查明，遽為上開認定，自有可議。(三)
、原判決以退輔會八十一年輔壹字第一三二０二號函發布後，本件之餐費是否可以福
利金核銷才形成爭議，且該函亦屬行政內部事項，並非法令，故被告是否涉犯圖利罪
，自有疑義，而為被告無罪判決理由之一。原審既認此部分有疑義，而在未加以調查
釐清其疑義前，遽為無罪判決，難謂已盡調查之能事。檢察官上訴指摘原判決不當，
非無理由，應認仍有撤銷發回更審之原因。
據上論結，應依刑事訴訟法第三百九十七條、第四百零一條，判決如主文。
中      華      民      國    九十一    年      六      月     十三     日
                              最高法院刑事第三庭
                                  審判長法官  董  明  霈
                                        法官  林  茂  雄
                                        法官  王  居  財
                                        法官  張  祺  祥
                                        法官  池  啟  明
      右正本證明與原本無異
                                              書  記  官
中      華      民      國    九十一    年      六      月     十八     日
